臺灣高等法院臺南分院民事判決　　　　　 96年度上易字第3號
上　訴　人　乙 ○ ○
　　　　　　甲○○○
被 上 訴人　丙 ○ ○
　　　　　　丁 ○ ○
共　　　同
訴訟代理人　嚴 庚 辰　律師
　　　　　　陳 國 瑞　律師
上列當事人間請求侵權行為損害賠償事件，上訴人對於中華民國
95年10月31日台灣雲林地方法院95年度訴字第75號第一審判決提
起上訴，本院於96年3月13日言詞辯論終結，茲判決如下：
    主  文
上訴駁回。
第二審訴訟費用由上訴人負擔。
    事  實
甲、上訴人方面：
一、聲明：(一)原判決廢棄。(二)被上訴人應連帶給付上訴人乙○○
    新台幣（下同）75萬元、上訴人甲○○○75萬元，及均自原
    起訴狀繕本送達被上訴人翌日起至清償日止，按週年利率百
    分之5計算之利息。(三)第一、二審訴訟費用均由被上訴人連
    帶負擔。(四)上訴人願供擔保，請准予宣告假執行。
二、陳述：除與原判決記載相同者，茲引用之外，補稱：
　(一)上訴人因被上訴人偽證，除刑事上無從追查殺子真兇外，民
　  事求償更隨之落空，精神上尤其長期受創，損失無以計數。
    被上訴人丙○○於自訴殺人案中，偽稱該案證人即被上訴人
    丁○○於民國（下同）85年9月事發當時互不相識，致獲刑
    庭法官對被上訴人丁○○之信任，進而否定其他證人初供之
    追兇關鍵證詞。不論被上訴人丙○○、丁○○串通偽證相互
　  掩護，或丙○○教唆丁○○偽證，事實皆經官方的白紙黑字
    證據證實其存在，上訴人自得提起本訴求償。
  (二)上訴人自訴被上訴人丙○○殺人案件，經原審法院87年度重
　  自字第1號、鈞院88年上訴字第441號、最高法院90年度台上
    字第7405號無罪判決確定，認定本件為死者李宗益與被上訴
    人丙○○駕車出遊單純發生車禍意外，惟李宗益之遺體經火
    化後，發現其頭部有不明傷痕。且當初被上訴人丙○○送醫
    時曾稱事發當時車上有5人，其後卻狡辯其意指公司員工有5
    人，丁○○並為相同之偽證。嗣經法院查證其公司僅有3人
    投保，足認渠等意在掩蓋車上乘客5人之事實。
  (三)車禍發生後被上訴人丙○○並未昏迷而因此住進加護病房，
    惟其卻以此謊言刻意迴避上訴人，員警甚亦以此為由未製作
    筆錄。另本件刑事確定判決既認定李宗益係因胸部撞擊方向
    盤導致兩側胸部挫傷、肋骨骨折，則何以其頭部還會遭車門
    框夾傷骨折。上開刑事判決既有若干疑點尚待釐清，即應另
    行調查，以確定被上訴人之共同侵權責任。
  (四)上訴人對被上訴人丙○○提出殺人自訴，自始均獲無罪判決
    確定，並非上訴人不願提出民事求償，而是根本難有請求之
    對象，請求權時效應尚未起算。被上訴人涉有侵權行為之犯
    罪事實，其時效仍應適用民法第197條後段之10年期間，從
    而，上訴人之請求權應尚未罹於時效。
  (五)被上訴人等人共同殺害上訴人之子李宗益，造成李宗益死亡
    ，二者間當具有直接因果關係，被上訴人等人自應依法負損
    害賠償之責。
三、證據：援用第一審所提證據，並提出不起訴處分書節本、勞
    工保險加保申報表等影本各乙份為證。
乙、被上訴人方面：
一、聲明：(一)上訴人之上訴及假執行聲請均駁回。(二)如受不利判
    決，願供擔保請准免予假執行。(三)訴訟費用由上訴人負擔。
二、陳述：除與原判決記載相同者，茲引用之外，補稱：
　(一)上訴人於本件主張之事實，業經原審法院87年重自字第1號
    、鈞院88年上訴字第441號、最高法院90年台上字第7405號
    判決確認：車禍發生時被上訴人丙○○坐在車內且昏迷只
    有呼吸聲無法言語、上訴人之子所駕駛之自小客車撞上樑
    柱，4個車門變形無法打開、被上訴人丁○○當時並未坐
    在車內，只有被上訴人丙○○及上訴人之子李宗益坐在車內
    。故李宗益確因車禍死亡，絕非如上訴人所述係被上訴人預
    謀殺人，被上訴人否認上訴人於鈞院主張之全部事實。
  (二)次查本件自85年9月27日案發以後，上訴人即陸續對被上訴
    人丙○○自訴殺人、對被上訴人丁○○告訴殺人，故依民法
    第197之規定，上訴人顯已逾2年請求權時效，其提起本訴顯
    無理由。
  (三)再者，依民法第184條第1項之規定，侵權行為須以故意或過
    失不法侵害他人之權利為要件，而所謂權利，應指一切私權
    而言。上訴人以被上訴人丁○○涉有偽證罪為由，對其提起
    侵權行為損害賠償，惟偽證罪所侵害者乃係國家審判權之法
    益，並非他人之私權，是上訴人對被上訴人丁○○提起本訴
    ，顯與上開規定不符。
三、證據：援用第一審所提證據。
丙、本院依職權調閱台灣雲林地方法院檢察署91年度執他字第23
    號、94年度偵字第3286號、94年度他字第583號、台灣雲林
    地方法院87年度重自字第1號、本院88年度上訴字第441號、
    最高法院90年台上字第7405號等刑事卷宗（共6宗）。
    理  由
一、上訴人起訴主張：上訴人之子李宗益於85年9月27日下午5時
    許，駕駛自小客車搭載被上訴人丙○○、丁○○及其他2名
    不詳姓名之人，行車至雲林縣水林鄉○○村○○路36號附近
    ，被上訴人等人假稱內急，要求李宗益停車，基於殺人故意
    ，以不詳器械趁機重擊李宗益後腦，隨後被上訴人丁○○及
    其他2名不詳姓名之人即開車門逃逸，李宗益傷重開車脫逃
    ，不幸撞至祖先公廟之大柱而死亡。嗣上訴人自訴被上訴人
    丙○○殺人案件中，被上訴人丁○○竟為不實之陳述，而涉
    犯偽證罪嫌，被上訴人丙○○、丁○○自應分別負殺人、偽
    證之侵權行為損害賠償責任。為此依民法第184條第1項前段
    、第185條第1項前段、第192條第1項、第2項及第194條之規
    定，請求被上訴人應連帶給付上訴人乙○○75萬元、上訴人
    甲○○○75萬元暨其利息等語。（原審為上訴人全部敗訴之
    判決）
二、被上訴人丙○○、丁○○等2人則以：被上訴人否認上訴人
    主張之事實，本件刑事判決業已確定李宗益係因車禍死亡，
    絕非如上訴人所述係被上訴人預謀殺人。本件自85年9月27
    日案發以後，上訴人即陸續對被上訴人丙○○自訴殺人、對
    被上訴人丁○○告訴殺人，依民法第197條之規定，上訴人
    上開損害賠償之請求，顯已逾2年請求權時效，其訴顯無理
    由。又上訴人以被上訴人丁○○涉有偽證罪為由，對伊提起
    侵權行為損害賠償，惟偽證罪所侵害者乃係國家審判權之法
    益，並非他人之私權，是上訴人對被上訴人丁○○提起本訴
    ，顯與上開規定不符等語，資為抗辯。
三、上訴人主張：上訴人之子李宗益與被上訴人丙○○於85年9
    月27日，共乘車號Ｊ7－0896號自用小客車，嗣後李宗益則
    於同日因故死亡。上訴人乙○○分別自訴被上訴人丙○○殺
    人罪及告訴被上訴人丁○○偽證罪部分，前者業經原審法院
    刑事庭87年度重自字第1號判決被上訴人丙○○無罪，上訴
    人不服提起上訴，分別經本院88年度上訴字第441號、最高
    法院90年台上字第7405號判決駁回上訴確定；後者則經檢察
    官不起訴處分（台灣雲林地方法院檢察署94年度偵字第3286
    號）確定在案之事實，為兩造所不爭（本院卷第46頁，原審
    卷第114頁、第115頁），並經本院依職權調閱台灣雲林地方
    法院87年度重自字第1號殺人案、台灣雲林地方法院檢察署
    94年度偵字第3286號偽證案等刑事卷宗全部查核無訛，堪信
    真實。
四、本件之爭點，在於：(一)上訴人對於被上訴人丙○○之損害賠
    償請求權，是否已逾2年期間而時效消滅？(二)被上訴人丙○
    ○是否有殺害李宗益之侵權行為？(三)上訴人以被上訴人丁○
    ○涉有偽證罪為由，提起侵權行為損害賠償之訴，有無理由
    ？
　(一)上訴人對於被上訴人丙○○之損害賠償請求權，是否已逾2
　  年而時效消滅？
　1.按「時效完成後，債務人得拒絕給付。」、「因侵權行為所
　  生之損害賠償請求權，自請求權人知有損害及賠償義務人時
    起，二年間不行使而消滅。自有侵權行為時起，逾十年者亦
　　同。」，民法第144條第1項、第197條第1項分別定有明文。
　  又關於侵權行為損害賠償請求權之消滅時效，應以請求權人
    實際知悉損害及賠償義務人時起算，非以知悉賠償義務人因
    侵權行為所構成之犯罪行為經檢察官起訴，或法院判決有罪
    為準（最高法院72年台上字第738號判例意旨參照）。
  2.上訴人雖主張因被上訴人丙○○獲無罪判決確定，致其難有
    請求之對象，故應適用10年時效期間云云。惟查，上訴人前
    於87年9月1日即向原審法院對被上訴人丙○○提起涉犯殺人
    罪之刑事自訴案件，此經本院依職權調閱上開刑事自訴案號
    卷宗查核無訛，參諸上揭判例意旨，侵權行為損害賠償請求
    權之消滅時效，並不以刑事判決有罪為準。由上訴人於87年
    9 月1日即對被上訴人丙○○提起殺人自訴案件之行為觀之
    ，顯見依上訴人主張其至遲於87年9月1日即知悉受有損害及
    賠償義務人為何，且上訴人於被上訴人丙○○經刑事判決無
    罪確定後，仍執意對被上訴人丙○○提起本件損害賠償訴訟
    ，顯見上訴人自始至終認為被上訴人丙○○為賠償義務人，
    上訴人上開主張，即非可採。
  3.綜上，上訴人遲至逾本件系爭事故發生日（85年9月27日）2
    年後之95年2月17日，始對被上訴人丙○○向原審法院提起
    本訴，已逾2年之期間。依上說明，被上訴人丙○○主張時
    效抗辯拒絕給付，應有理由。況上訴人指訴被上訴人丙○○
    殺害上訴人之子李宗益之侵權行為，其刑事部分，經上訴人
    提起自訴案件，歷經三審均判決被上訴人丙○○無罪確定，
    業如前述，上訴人亦未能舉證證明其子李宗益確遭被上訴人
    殺害之事實，是其本於侵害行為法律關係請求被上訴人丙○
    ○賠償其損害，自有未合。
　(二)上訴人以被上訴人丁○○涉有偽證罪為由，提起侵權行為損
    害賠償之訴，有無理由？
  1.按「故意或過失不法侵害他人之權利者，負損害賠償責任。
    」此為民法第184條第1項前段所明定。故侵權行為須以故意
    或過失不法侵害他人之權利為要件。而此之所謂「權利」，
    係指一切私權而言。上訴人以被上訴人丁○○涉有偽證罪為
    由，對其提起侵權行為之損害賠償，惟偽證罪所侵害者係國
    家審判權之法益，並非他人之私權，上訴人對被上訴人丁○
    ○提起侵權行為損害賠償，顯與民法第184條第1項之要件不
    符。況上訴人前告訴被上訴人丁○○偽證罪部分，業經台灣
    雲林地方法院檢察署94年度偵字第3286號為不起訴處分確定
    在案，益徵上訴人此部分之主張，並無理由。
五、綜上所述，上訴人之子李宗益雖因故死亡，惟上訴人等所主
    張之事實，並無法證明以實之，已難採取，且其主張對於被
    上訴人丙○○侵權行為之損害賠償請求權，亦已逾2年消滅
    時效期間，被上訴人為拒絕給付之抗辯，為有理由；另上訴
    人等以被上訴人丁○○涉有偽證罪為由，所提之侵權行為損
    害賠償，核與民法第184條第1項侵權行為之要件不符，亦難
    准許。原審駁回上訴人之訴及假執行之聲請，經核並無違誤
    ，上訴意旨仍執陳詞指摘原判決不當，求為廢棄改判，非有
    理由，應予駁回。
六、本件判決之基礎已臻明確，兩造其餘之攻擊防禦方法及證據
    ，均經斟酌，核與判決之結果不生影響，爰不一一論述。
結論：本件上訴為無理由，依民事訴訟法第四百四十九條第一項
、第七十八條、第八十五條第一項前段，判決如主文。
中　　華　　民　　國　　96　　年　　3 　　月　　27　　日
　　　　　　　　　民事第三庭　　審判長法　官  陳光秀
　　　　　　　　　　　　　　　　      法　官  莊俊華
　　　　　　　　　　　　　　　　      法　官  曾平杉
上為正本係照原本作成。
不得上訴。
中　　華　　民　　國　　96　　年　　3 　　月　　29　　日
                                      書記官  葉秀珍
